臺灣雲林地方法院刑事判決　　　　　　　 96年度訴字第242號
公　訴　人　臺灣雲林地方法院檢察署檢察官
被　　　告　丁○○
　　　　　　　　　　之3號
指定辯護人　陳源濱律師
被　　　告　丙○○
指定辯護人　康春田律師
上列被告因殺人未遂案件，經檢察官提起公訴（95年度偵字第189
5號、第4115號），本院判決如下：
    主  文
丙○○傷害人之身體，處有期徒刑壹年，減為有期徒刑陸月，如
易科罰金，以銀元佰元即新臺幣玖佰元折算壹日。
丁○○無罪。
    事  實
一、丙○○與丁○○為兄弟，己○○○及戊○○則分別為丙○○
    及丁○○之妻。丙○○及丁○○因座落雲林縣北港鎮○街段
    662-24地號、21-64 地號、21-124地號等田地（下稱上開田
    地）之所有權歸屬問題已有多次爭執，且丙○○之妻己○○○與丁○○曾於民國94年10月8 日在上開田地前發生口角爭
    執，雙方互有怨隙，後於94年10月11日上午10時5 分許，丁○○偕戊○○在上開田地播種田土綠肥「太陽麻」之際，丙○○駕駛車牌號碼TN-9993 自小客車搭載己○○○至現場，
    並將車輛停放在現場灣內第10號電線桿前，己○○○隨即下
    車，並步行至現場灣內第11號電線桿以東5 公尺處，與在上
    開田地內正在播種「太陽麻」之戊○○起口角爭執。而同時
    在現場灣內第12號電線桿以東5 公尺路旁持鋸子1 支正準備
    至田地另一側鋸樹之丁○○聞聲，竟萌生傷害己○○○之犯
    意，持手中之鋸子往西邊走向己○○○，殆接近己○○○時
    即朝己○○○側面頭頂砍下。因己○○○頭戴斗笠包裏布巾
    ，而僅砍到斗笠而未傷及己○○○，己○○○並隨即向現場
    灣內電線桿西方跑避，丁○○再隨後追砍己○○○，惟仍僅
    砍到斗笠而未傷及己○○○，而坐在車內之丙○○見狀，一
    時氣憤，竟基於傷害丁○○之犯意，從停車處駕駛上開自小
    客車朝丁○○處行進，殆己○○○跑向現場灣內第11號電線
    桿西方並朝向南方橫越馬路時，丁○○見丙○○駕車前來即
    轉身逃逸，丙○○仍駕駛上開自小客車在現場灣內第11號電
    線桿以西3 公尺處以車輛保險桿處撞擊丁○○。丁○○被撞
    擊後彈起以頭部撞破該自小客車擋風玻璃，並仰臥在該自小
    客車之引擎蓋上，丙○○見狀一時心慌，駕車失控，以該自
    小客車右側車頭保險桿撞擊灣內第11號電線桿，丁○○則因
    車輛撞擊電線桿之力道，自引擎蓋滾落至現場灣內第11號電
    線桿以東0.9 公尺之地上，丁○○因被丙○○駕車撞擊及跌
    落地面而受有頸椎第5-6 、6-7 節脊髓損傷及頭、手、臉、
    腳外傷與牙齒斷裂1 顆等傷害，丙○○見狀，即倒車欲查看
    倒臥在地上之丁○○。案經員警據報到場處理，並扣得丁○○所使用之鋸子1 把。
二、案經丁○○委由賴玉山律師告訴及己○○○訴由雲林縣警察
    局北港分局報告臺灣雲林地方法院檢察署檢察官偵查起訴。
    理  由
壹、有罪部分
一、證據能力之判斷
    被告以外之人於審判外之陳述雖不符刑事訴訟法第159 條之
    1 至之4 等4 條之規定，而經當事人於審判程序同意作為證
    據，法院審酌該言詞陳述或書面陳述作成時之情況，認為適
    當者，亦得為證據，刑事訴訟法第159 條之5 第1 項定有明
    文。其立法意旨在於傳聞證據未經當事人之反對詰問予以核
    實，原則上先予排除。惟若當事人已放棄反對詰問權，於審
    判程序中表明同意該等傳聞證據可作為證據，基於尊重當事
    人對傳聞證據之處分權，及證據資料愈豐富，愈有助於真實
    發見之理念，且強化言詞辯論主義，使訴訟程序得以順暢進
    行，上開傳聞證據亦均具有證據能力。經查，被告丙○○及
    其辯護人與檢察官就本院所引用卷內被告以外之人於審判外
    之陳述，於審判程序均同意作為證據，且本院審酌前開證據
    資料作成時之情況，均無不法之情事，且與待證事實具有關
    聯性，認為適作為本案之證據，故均有證據能力。
二、訊據被告丙○○固坦承：(1)其與被告丁○○因上開田地之所
    有權歸屬問題已有多次爭執。(2)己○○○與丁○○並曾於民
    國94年10月8 日曾在上開田地前發生口角爭執。(3)94年10月
    11日上午10時5 分許，丁○○偕戊○○在上開田地播種太陽
    麻，其則駕駛TN-9993 號自小客車搭載己○○○至現場，己○○○隨即下車，並步行至現場灣內第11號電線桿附近，與
    在上開田地內正在播種太陽麻之戊○○起口角爭執。(4)其駕
    駛上開自小客車以車頭左側保險桿撞擊丁○○後，並以右側
    車頭保險桿處撞及灣內第11號電線桿，丁○○則因車輛撞擊
    電線桿之力道，自引擎蓋滾落至現場灣內第11號電線桿以東
    0.9 公尺之地上。(5)丁○○因丙○○之開車撞擊及跌落地面
    而受有頸椎第5-6 、6-7 節脊髓損傷及頭、手、臉、腳外傷
    與牙齒斷裂1 顆等傷害。(6)其於撞擊丁○○後，有再倒車等
    情。惟矢口否認有何被訴之事實，並辯稱：我當時是因為看
    到己○○○遭被告丁○○持鐵鋸追砍，基於保護己○○○才
    開車朝丁○○方向前進，而開到被告丁○○面前時本是要煞
    車，但是因為緊張而誤踩油門才會撞到被告丁○○，而且於
    被告丁○○倒地後我並沒有再次的衝撞被告丁○○，當時倒
    車本來是為了要載丁○○去醫院，而不是要再去傷害丁○○
    ，在當時也沒有連喊三次要被告丁○○死等語。辯護人康春
    田律師則為被告丙○○辯護稱：二位被告是親兄弟，以前縱
    然曾因毀損、土地使用上有糾紛，但這些糾紛還不致於嚴重
    到致被告丙○○有殺人犯行的深仇大恨而有殺人犯意。又本
    案被告丙○○因係基於正當防衛意思且要踩煞車但誤踩到油
    門而開車去撞擊到被告丁○○等語。
三、經查：
  (一)被告丙○○已坦承與被告丁○○間因田產爭議，已爭執多年
    ，另己○○○與丁○○曾於民國94年10月8 日曾在上開田地
    前發生口角爭執等情，並與證人己○○○等人所述相符（見
    下述丁○○無罪部分），顯見被告丙○○與丁○○等2 家之
    間感情已甚為不睦。
  (二)94年10月11日上午10時5 分許，丁○○偕戊○○在上開田地
    播種太陽麻，被告丙○○則駕駛車牌號碼TN-9993 自小客車
    搭載己○○○至現場，己○○○隨即下車，並步行至現場灣
    內第11號電線桿附近，與在上開田地內正在播種太陽麻之戊○○起口角爭執。被告丁○○見狀持手中之鋸子朝己○○○
    追砍等情，亦為被告丙○○所不爭執，並與己○○○於警詢
    、偵訊及本院審理時所述相符（見下述丁○○無罪部分）。
    則被告丙○○因之前與被告丁○○之嫌隙，又見被告丁○○
    偕證人戊○○未經其同意，在其等爭執所有權之上開田地撥
    種太陽麻，己○○○並與戊○○互為爭吵，其後並見被告丁○○持鋸子追砍己○○○，其因一時氣憤，駕駛TN-9993 號
    自小客車朝被告丁○○處行駛，應認已有傷害被告丁○○之
    犯意。
  (三)被告丙○○駕駛上開自小客車以車頭撞擊丁○○後，並以右
    側車頭保險桿處撞及灣內第11號電線桿，丁○○則因車輛撞
    擊電線桿之力道自引擎蓋滾落至現場灣內第11號電線桿以東
    0.9 公尺之地上等情，亦為被告所不否認，並有：
  (1)證人己○○○於95年1 月16日偵訊時之證述：「（當天你先
    生開車過來發生何事？）我聽到砰一聲，回過頭看，看到丁○○躺在地上，我先生的車頭撞到我大伯丁○○，他倒車之
    後就停在現場，沒有再往前進」、「（你先生之車是否有撞
    到電線桿？）他說是撞到人之後害怕所以去撞到電線桿」等
    語（雲林地檢署94年他字第1237號卷第26頁）。
  (2)證人戊○○於95年1 月16日偵訊時之證述：「我有看到丙○○開車很快的過來，撞到我先生丁○○，車是正面撞我先生
    ，我先生彈到車上撞到引擎蓋上擋風玻璃」等語（同上卷第
    27頁）。
  (3)被告即被害人丁○○於95年1 月16日偵訊時之陳述：「我當
    天叫我太太到田裡灑田青，我要鋸因颱風倒之樹，我聽到己○○○在罵我太太，我走過來要看何事，我當時沒有注意看
    ，忽然看到丙○○車速很快開過來…」等語（同上卷第27頁
    ）。
  (4)證人戊○○於96年7 月24日本院審理時之證述：「起先是己○○○先來罵我，我先生是拿著鋸子要去鋸倒下的樹，我先
    生聽到他在罵我，我先生就回頭過來，我先生一手拿著拐杖
    、一手拿著鋸子，我先生還離很遠，後來被告丙○○就開車
    開很快過來，我在田中間，聽到車的聲音「呼呼叫」（台語
    ），後來我看到被告丙○○撞我先生，撞後我先生就摔到引
    擎蓋上面，後來他又倒車，我先生就掉下來趴在柏油路上，
    我先生的嘴、鼻及牙齒都受傷，流了一堆血…」、「他【指
    己○○○】在多遠的地方罵你？大約是我坐的證人席到審判
    長的位置」、「他【指己○○○】是站在何處罵你？）站在
    大馬路旁邊再下去一點的水溝旁。就在我們的田邊的水溝旁
    、「是在田梗或是在路邊罵你？）在田梗出來這個靠路邊這
    邊」、「（田梗及路中間還有一條水溝？）對。但他是在靠
    水溝的旁邊，比較靠近馬路」、「（他罵你時，你有無看到
    你先生走過來？）有」、「（有無看到被告丙○○開車過來
    ？）有」、「（他開過來時，當時你先生站在何處？）站在
    路邊，就是在電線桿旁，被告丙○○就撞下去」、「（被告
    丙○○撞到被告丁○○時你有無看到？）有」、「（撞到後
    他摔上引擎蓋及撞破玻璃，你有無看到？）有，他的頭就撞
    上玻璃」、「（被告丁○○從引擎上摔到地上你有無看到？
    ）有」、「（你有無看到被告丁○○的何部位撞到被告丙○○的玻璃？）整個人就趴到車上，是被告丁○○的頭撞到玻
    璃」、「（被告丁○○從車上掉下來後，是何姿勢？）趴著
    ，就是因為這樣所以才會牙及舌頭流血」等語。
  (5)證人己○○○於96年7 月24日本院審理時之證述：「（事發
    當天，你有無拿拐杖？）沒有，只是一跛一跛而已，但是腳
    愈來愈嚴重」、「（案發當天，被告丁○○有無拿拐杖？）
    有」、「（他在砍你時，你有無跑？）有」、「（有無從你
    坐的地方到審判長後面的牆壁的遠？）應該有吧！但是我還
    橫過馬路，所以沒有撞到我，撞到被告丁○○」、「【審判
    長提示偵卷第18頁下方照片】請指出你跑到哪裡去？我就是
    橫過馬路，我就跑到對面的房子」、「（你跑到馬路對面時
    ，被告丁○○是否已被被告丙○○撞到了？）還沒有，我聽
    到「碰」一聲我才轉過頭來看，才看到，我就哭了」、「（
    你說被告丁○○有追你，為何他還在原來的地方被丙○○撞
    到？【審判長提示偵卷第18頁下方照片】那不是原來我站的
    地方，那是我被追到的定點，撞到的地方是他追過來了。我
    原本站的地方是比較東邊的地方，後來他追我到他被撞的地
    方，當時因我橫過馬路，所以他追不到我，因而他才會掉頭
    ，掉頭後就被丙○○撞到」、「（當時你跟被告丁○○是在
    電線桿那裡？）那個地方是已追我到那裡了，剛開始他剁我
    的定點是我當天勘驗時所指的那個位置，他就是追我到他被
    撞的那個定點，到那個定點後，他沒再追的原因可能是因為
    我橫過馬路不再追了，可能是追不到或是因為我已橫過馬路
    他不敢追了，所以才沒再追」、「（你當時已經跑到路的對
    面了，然後被告丙○○才開車去撞被告丁○○？）我不知道
    ，他開來我剛好閃過去，若是我沒有橫過馬路我就閃不及了
    。不是我橫過馬路他才開過來，還在追且還沒有到對面的房
    子，被告丙○○就開過來了，只是我剛好閃過去，若是我跑
    直線的就會被撞到，我是跑偏的路線所以才沒有撞到」、「
    （你跑過馬路後，你聽到「碰」一聲，你轉頭過來才看到你
    先生撞到被告丁○○？）對，聽到聲音「碰」一聲我才轉過
    頭」、「（當時你已在馬路對面？）對」、「（你聽到「碰
    」一聲轉過頭來，被告丁○○在何處？）當時在地上，是在
    血跡的地方。是他追我過來到這邊，才被被告丙○○的車撞
    到，撞到後被告丙○○才去撞到電線桿，車子才停下去，被
    告丁○○才會從車上掉下來，我是用想的，不然我是沒看見
    ，他們在講都是亂講，他躺的地方是他要砍我的地方，被告
    丁○○追我到西邊，才被撞到，撞到後當然人會摔到他躺著
    的地點，他躺著的地點是當時我站著，他要砍我的地方」、
    「（被告丙○○開車撞到被告丁○○後，有再倒車？）有，
    他說要開車載被告丁○○去醫院，是自己的兄弟，看到這樣
    被告丙○○也全身發軟，所以不敢載而去外面攔車、「（你
    先生的車為何會撞電線桿？）我不知道，我想是因為害怕要
    閃避，避免撞到人，所以而撞上電線桿。這是我想的，我想
    是嚇到的，因為撞到人一定會怕，會偏，但車是他在開，我
    也不知道，但是我想起來應該是這樣」、「（你有看到你先
    生是先撞到電線桿還是先倒車？）倒車是後來想要載被告丁○○才會倒車，是先撞到電線桿，後來是看到他不忍心，要
    載他去醫院，所以才會倒車。他說他也在發抖，所以無法載
    ，才會叫別人載，那個人說他在趕時間，所以才會幫忙叫救
    護車」、「（你是說先撞到電線桿？）對。現場那裡就是他
    追我到那裡，起先就是我站在勘驗當天我比給你們看的地方
    ，他們所指的地方是他追我到那裡的定點，追我到那邊所以
    才會在那裡被撞到，我因為跑橫過馬路，所以才沒撞到我…
    」等語。
  (7)被告即證人丁○○於96年7 月24日本院審理時之證述：「我
    太太在田裡撒「太陽麻」，我拿鋸子要去鋸那棵樹，但是還
    沒有到，到二支電線桿的中間，我過中心點五、六公尺，我
    聽到有聲音，轉頭看剛好看到己○○○站在柏油路路邊的草
    叢、田梗的地方，在罵我的太太，我要過去聽看看在罵什麼
    ，我就走過去到二支電線桿中間點過四、五尺的地方，就被
    丙○○開車撞到了。就是那二支電線桿的西邊的地方，我是
    從東邊走過來的」等語。
  (8)此外並有本院96年7 月20日至案發現場勘驗，所製作之勘驗
    筆錄1 份及現場圖3 張、現場勘驗照片13張（本院卷第145
    頁至第163 頁）及員警於案發當日至現場處理之照片12張（
    雲林地檢署95年偵字第1895號卷第18頁至第23頁）、被告即
    被害人丁○○之財團法人佛教慈濟綜合醫院診斷證明書2 份
    （他卷第12頁至第13頁）、丁○○受傷住院照片5 張（他卷
    第16頁至第18頁）等在卷可稽，足可證明被告丙○○確有駕
    車撞擊被告即被害人丁○○致丁○○受撞擊及跌落地面而受
    有頸椎第5-6 、6-7 節脊髓損傷及頭、手、臉、腳外傷與牙
    齒斷裂1 顆等傷害之情形。
  (四)至被告丙○○及其辯護人雖辯稱，被告丙○○是見證人己○○○被被告丁○○追砍才基於正當防衛之目的，始開車駛向
    被告丁○○云云。按正當防衛必須對於現在不法之侵害始得
    為之，侵害業已過去，即無正當防衛可言（最高法院30年上
    字第1040號判例著有明文），經查：被告丙○○於96年7 月
    24日本院審理時已供稱：「（你開車時，你太太是否跑到對
    面的路？）我從那邊開過來，我太太還是在跑給被告丁○○
    追。我剛到時，他們剛好要分開，我太太一直跑往北邊，被
    告丁○○到那邊沒追了而轉身，所以才被我撞到」、「（你
    開到多遠的距離，才看到你太太跑到對面？）大約是二、三
    公尺的地方，我看到我太太要跑過去，我大哥回頭，我本來
    是要踩煞車的，但誤踩油門才撞到丁○○」等語，並參酌證
    人己○○○上開(三)、(5)所稱其已跑向馬路之另外一邊，應而
    使丁○○無法追及，則被告即被害人丁○○既已無法追及證
    人己○○○，且已轉頭跑避被告丙○○之撞擊，被告丁○○
    對證人己○○○所為之現在不法侵害顯然已經結束，揆諸上
    開判例，被告丙○○當無正當防衛可言。
  (五)又被告丙○○及其辯護人雖辯稱，被告丙○○應是一時緊張
    ，欲煞車卻誤踩油門，因而撞擊被告即被害人丁○○云云，
    惟查：
  (1)被告丙○○主觀有傷害丁○○之動機，應係基於傷害丁○○
    之犯意而駕車撞擊丁○○，已如前述。
  (2)被告丙○○於96年7 月24日本院審理時已供稱：「（你開那
    台車，你那台車是多久的車？）12年，1995年」、「（你開
    車的歷史多久？）很久了，我當兵就在開軍隊的大卡車」等
    語，則以被告丙○○駕車多年之經驗，是否會因一時緊張，
    而誤踩油門已殊值懷疑。
  (3)被告丙○○於96年7 月24日本院審理時復供稱：「他們已追
    一段很遠的路了，剛好就是我車停止的那個地方就是我撞到
    他的位置，我要踩油門是在這之前二公尺的地方，看到他的
    動作不同，但實際上我是要踩煞車的，是因為我當時緊張才
    會這樣」、「（你要開來時，本來就是要踩油門？）對，但
    是我腳離開油門要踩煞車，腳卻滑落到油門，因為緊張」等
    語，則被告丙○○稱其在撞到被告即被害人丁○○前2 公尺
    處還要踩油門，由此短短2 公尺距離，及行駛該2 公尺所需
    之時間僅僅幾秒，被告丙○○在一時激憤下應不至於幡然放
    棄犯意，而改踩煞車，且被告丙○○本來即在踩油門，在客
    觀之距離及時間上亦不可能由原踩踏油門變更為踩踏煞車，
    因而被告丙○○上開所辯亦有違經驗法則，並不可採。
  (六)至檢察官起訴認被告丙○○所為係犯殺人未遂罪嫌，惟按殺
    人與傷害人致死之區別，應以加害人有無殺意為斷，被害人
    所受之傷害程度，固不能據為認定有無殺意之唯一標準，但
    加害人之下手情形如何，於審究犯意方面，仍不失為重要參
    考資料，又受傷處所是否致命部位，及傷痕之多寡，輕重如
    何，僅足供認定有無殺意之參考（最高法院51年台上字第12
    91號、20年非字第104 號、19年上字第718 號等號判例可資
    參照）。經查：
  (1)被告丙○○與丁○○雖素有糾紛，惟2 人畢竟為兄弟，縱因
    案發當時一時氣憤，亦尚難認定被告丙○○確有致丁○○於
    死之確定或不確定故意。
  (2)又被告丙○○如有致丁○○於死之意，以被告丁○○之行動
    不方便及年紀不輕之身體狀況，被告丙○○用極快速度撞擊
    丁○○，則丁○○應已當場罹難或受有骨折、顱內出血或其
    他重大傷害等情形，惟丁○○於受撞擊後最重之傷害為頸椎
    第5-6 、6-7 節脊髓損傷，顯見被告丙○○並未猛踩油門，
    欲置丁○○於死地。
  (3)另倘被告丙○○有以極快之速度欲取丁○○之性命，則其於
    灣內第11號電線桿以西3 公尺處撞擊丁○○後，在短短3 公
    尺距離又撞擊灣內第11號電線桿，則其車輛原撞擊丁○○之
    巨大動能，應會使其所駕之車輛受有較大之損害，惟從員警
    至現場處理之現場照片以觀，被告丙○○所駕駛之TN-9993
    自小客車於撞擊電線桿後僅造成車頭保險桿右側凹陷之損壞
    ，甚至連前車燈均未有破裂，益見被告丙○○並無基於殺人
    之犯意以極大之速度衝撞丁○○。
  (4)至證人戊○○雖於警詢、偵訊及本院審理時證稱：被告丙○○於撞倒丁○○後，有倒車並連喊數聲要被告丁○○死，是
    己○○○擋在被告丙○○車前被告丙○○才停車等語。惟查
    ：
  證人己○○○於96年7 月24日本院審理時已證稱：「（檢察
    官起訴書中所載，你先生還再倒車，還要撞被告丁○○經過
    你阻止才沒撞到？）是我腳受不了又怕，我才會去靠在那台
    車，所以才會說是我阻止的，我的腳酸又痛，還嚇到都快要
    倒下去了，沒有去靠著車不然怎麼辦，那台車也都不敢移位
    ，都是停著，後來才說要載被告丁○○，被告丙○○說不敢
    載」、「（你有無看到你先生再倒車？）他有說倒車要再去
    載他，但是後來他也嚇到不敢載了」、「（倒車後有無再開
    前進？）沒有。事實上沒有，不能亂講」、「（你有阻擋你
    先生？）沒有，我是人不舒服無法走，所以才會靠著那台車
    ，所以才會說我在阻擋他，我並沒有阻擋他，我嚇到發抖，
    我的腳是關節炎，無法久站。之前也被機車壓過」、「（當
    天戊○○有聽到你先生於開車撞被告丁○○時，有連續喊三
    聲喊說讓他死，你是否有聽到？）沒有，他【指戊○○】什
    麼話都敢說」等語在卷可參，而為有利於被告丙○○之證述
    。
  證人己○○○於本院於96年7 月20日至現場勘驗及於本院審
    理時證稱：其被被告丁○○追砍時是朝南方即橫越馬路以逃
    避，丁○○被撞倒時其已跑過馬路，而在馬路對面等語，與
    證人戊○○證稱：己○○○是跑向北方即靠近田地之草叢的
    地方等語互不相符。然查，一般人走避危難通常均會選擇路
    況較佳之路線，況證人己○○○年紀亦不年輕，據其自己證
    述其腿亦有行動不便之處，則己○○○逃避被告丁○○之追
    砍，應會朝向馬路的方向逃逸，而不會朝向田埂、草叢、水
    溝處逃逸，故證人己○○○所述之逃逸路線應較可採。則被
    告丙○○撞擊丁○○，再撞擊灣內第11號電線桿，倒車後，
    如要再次駕車碾壓丁○○以致其於死，以證人己○○○所在
    之位置及其行動速度應不及阻止被告丙○○，故被告丙○○
    應無再次欲撞擊丁○○之行為。
  況除證人戊○○之證述外，尚無其他證據可資證明被告丙○○於撞擊丁○○後有再喊要丁○○死及欲再次撞擊丁○○。
    而證人戊○○與被告丙○○素有嫌隙，所述之詞難免有誇大
    之嫌，反觀證人己○○○雖為被告丙○○之妻，惟於本院審
    理時對其未親眼見到之事實，均稱「應該是這樣，但是我沒
    有看到，我想可能是這樣」、「我不知道」等語，故證人己○○○所述應較客觀實在。因而，被告丙○○是否有連喊幾
    聲要丁○○死，並於第一次撞擊丁○○後，是否欲再次欲撞
    擊丁○○，尚屬有疑。
  (5)綜上，基於事證有疑，採有利於被告之認定原則，應為有利
    於被告丙○○並未有殺人犯意之認定。
  (七)故被告丙○○基於傷害被告丁○○之犯意為本件事實欄所載
    之傷害犯行，事證已臻明確，其犯行堪以認定，應依法論科
    。
四、新舊法比較
    查被告丙○○行為後，刑法已於94年2 月2 日修正公布，並
    於95年7 月1 日施行。按行為後法律有變更者，適用行為時
    之法律，但行為後之法律有利於行為人者，適用最有利於行
    為人之法律，現行刑法第2 條第1 項定有明文。經查：
  (一)本件被告丙○○行為時刑法第41條第1 項前段規定：「犯最
    重本刑為五年以下有期徒刑以下之刑之罪，而受六個月以下
    有期徒刑或拘役之宣告，因身體、教育、職業、家庭之關係
    或其他正當事由，執行顯有困難者，得以一元以上三元以下
    折算一日，易科罰金。」，又被告丙○○行為時之易科罰金
    折算標準，刪除前罰金罰鍰提高標準條例第2 條前段規定，
    就其原定數額提高為100 倍折算1 日，則本件被告行為時之
    易科罰金折算標準，應以銀元100 元以上300 元以下折算1
    日，經折算為新臺幣後，應以新臺幣300 元以上900 元以下
    折算為1 日。惟95年7 月1 日修正公布施行之刑法第41條第
    1 項前段則規定：「犯最重本刑為五年以下有期徒刑以下之
    刑之罪，而受六個月以下有期徒刑或拘役之宣告者，得以新
    臺幣一千元、二千元或三千元折算一日，易科罰金。」，是
    修正後刑法易科罰金折算標準已由銀元100 元以上300 元以
    下即新臺幣300 元以上900 元以下折算1 日，提高為以新臺
    幣1,000 元、2,000 元或3,000 元折算1 日，比較修正前後
    之易科罰金折算標準，以95年7 月1 日修正公佈施行前之規
    定，較有利於受刑人，則應適用修正前刑法第41條第1 項前
    段規定，定其折算標準。
  (二)修正前刑法第33條第5 款關於罰金刑係規定：「罰金：1 元
    （銀元）以上」，並依現行法規所定貨幣單位折算新臺幣條
    例規定，以銀元1 元折算新臺幣3 元，修正後刑法第33條第
    5 款則規定：「罰金：新臺幣1,000 元以上，以百元計算之
    」，經比較結果，修正後刑法第33條第5 款所定罰金刑最低
    數額較修正前提高，自以修正前之規定較為有利，應適用之
    。
五、論罪科刑
    核被告丙○○所為，係犯刑法第277 條第1 項之傷害罪，檢
    察官起訴雖認被告丙○○係犯刑法第271 條第2 項之殺人未
    遂罪嫌，尚有未洽，而傷害與殺人未遂在客觀事實上屬同一
    社會事實，自應由本院依刑事訴訟法第300 條規定變更起訴
    法條。爰審酌被告丙○○與被告即被害人丁○○之間因田產
    問題已有多次糾紛，本件又因見證人戊○○與己○○○起口
    角爭執，及被告丁○○持鋸子追砍己○○○，一時激憤而為
    傷害犯行之犯罪動機，另被告丙○○與被告即被害人丁○○
    畢竟為兄弟，且年紀已達六旬，縱有怨隙及一時氣憤，亦不
    該傷害丁○○，又被告丙○○對丁○○所造成之傷害程度非
    輕，犯後坦認有開車撞擊丁○○之客觀事實等一切情狀，量
    處如主文所示之刑。又被告犯行於96年4 月24日前為之，合
    於中華民國九十六年罪犯減刑條例應予以減刑之規定，應依
    該條例第2 條第1 項第3 款、第7 條、第9 條予以減刑，並
    於裁判時諭知其宣告刑及減刑後減得之刑，及易科罰金之折
    算標準。
貳、無罪部分
一、公訴意旨另以：被告丁○○所為上開事實欄一所載，持鋸子
    揮砍及追砍證人己○○○之行為，應係基於殺人之犯意，但
    未生殺人既遂之結果，故應成立殺人未遂罪嫌等語。
二、按犯罪事實應依證據認定之，無證據不得認定犯罪事實。又
    不能證明被告犯罪者，應諭知無罪之判決，刑事訴訟法第15
    4 條第2 項、第301 條第1 項分別定有明文。次按認定不利
    於被告之事實，須依積極證據，苟積極證據不足為不利於被
    告事實之認定時，即應為有利於被告之認定。再事實之認定
    應憑證據，如未能發現相當證據，或證據不足以證明，自不
    能以推測或擬制之方法，以為裁判基礎；另認定犯罪事實所
    憑之證據，雖不以直接證據為限，間接證據亦包括在內，然
    無論直接或間接證據，其為訴訟上之證明，須於通常一般之
    人均不致於有所懷疑，而得確信其為真實之程度者，始得據
    之為有罪之認定，倘其證明尚未達到此一程度，而有合理性
    懷疑之存在時，即無從為有罪之認定（最高法院30年上字第
    816 號、30年上字第1831號、40年臺上字第86號及76年臺上
    字第4986號判例參照）。又按刑法第25條第2 項規定「未遂
    犯之處罰，以有特別規定者為限，並得按既遂犯之刑減輕之
    。」，而刑法第271 條並未有處罰傷害未遂之特別規定，故
    傷害未遂應不成立犯罪。
三、檢察官起訴被告丁○○無非以被害人己○○○、被告丙○○
    等人於警詢、偵訊時之指、證述及北港分局員警甲○○之職
    務報告等證據為主要論據。而被告丁○○雖不否認於當時有
    持鋸子一把接近己○○○，惟否認有何被訴之犯行，辯稱：
    我當時走向己○○○，但還離己○○○約2 公尺，鋸子根本
    割不到己○○○，就被被告丙○○撞到了，所以我並未殺害
    己○○○等語。辯護人陳源濱律師則為被告丁○○辯護稱：
    本件檢察官以殺人未遂罪起訴被告丁○○，但經查卷內資料
    及被告提出之答辯狀，其否認有拿鋸子往己○○○砍下，警
    員雖有提出斗笠破損情形之報告書，但己○○○雖有拿一頂
    破損之斗笠到警局，但也沒有說什麼情形及提出告訴，後來
    就帶回，且現在斗笠已遺失了，無法與扣案之鋸子一起勘驗
    來證明本件之犯罪事實，所以證據不足。且己○○○是見其
    夫撞及被告丁○○情形嚴重，才報警，其所述之真實性令人
    質疑。又被告等2 人爭執不斷，但是被告丁○○並未曾去傷
    害被告丙○○家人，而被告丙○○曾因傷害被告丁○○，經
    法院判處拘役，故而我們認為被告丁○○並無殺害己○○○
    之確定及不確定故意，因此檢察官以殺人未遂罪起訴容有未
    恰等語。
四、經查：
  (一)被告丁○○有持鋸子朝被害人己○○○頭部揮砍，業據：
  (1)被害人己○○○於95年1 月28日警詢時證稱略以：被告丁○○與被告丙○○因為兄弟分財產立有協議書，但被告丁○○
    不依協議書履行，所以2 家時常吵架。於94年10月8 日我又
    與被告丁○○在北港鎮○街段662-24號、新街段21-124號、
    新街段21-64 號田前有發生口角，鬧的雙方很不愉快。94年
    10 月11 日早上戊○○再度來上開田地內撒太陽麻，因為當
    時田內我已在該田地種下蒜仔，因此我與翁麥發生激烈爭吵
    ，我忽然感到後方包巾有在動，我轉頭看才發現丁○○拿鋸
    子從後面要偷殺我。我沒有受傷，只有斗笠上包巾後面破了
    好幾個洞，及斗笠外緣緣竹子斷掉，現在斗笠已經遺失了。
    因為我親戚叫我兄弟不要相告，我聽我親戚的話要尋求和解
    ，但是丁○○不同意和解反過來告我，所以我至今才來提出
    告訴等語（港警偵字第095001657號卷第1頁至第3頁）。
  (2)被害人己○○○於95年1 月16日檢察官偵訊時證稱略以：94
    年10月11日早上10時左右我在家裡拜拜，有事到北港鎮新街
    里的田裡，該田是我們家族一同出資買的，登記在丁○○名
    下，大家有簽協議書要將土地賣掉大家分錢，當天我去田裡
    ，我田裡原本有種大蒜，我嫂嫂戊○○又在我種大蒜的田裡
    灑田青種子，要報轉作，我與戊○○吵架，葉玉松拿一支鋸
    子從我背後草帽打了一下，我趕緊跑走等語（雲林地檢署94
    年他字第1237號卷第26頁）。
  (3)被告丙○○於於94年10月11日、95年12月21日警詢、偵訊時
    分別稱：「我原停車於肇（事）地（點）前約30公尺處車頭
    朝東，因發現前方我大哥丁○○拿鋸子攻擊我太太…」、「
    我載我太太到現場，我太太下車看到戊○○在田裡灑太陽麻
    ，我太太質問戊○○叫她不要在田裡耕種，我看到丁○○時
    他拿一鋸子在背後追我太太，他一手拿鋸子，一手拿枴杖」
    、「（你確實有看到丁○○持鋸子砍己○○○？）有，砍到
    斗笠」、「（你離她多遠？）約30公尺」、「（你當時在做
    何事？）在車上」、「（在車上做何事？）在看戊○○罵我
    太太，突然間沒有聽到我太太的聲音，回頭一看就看到丁○○在追我太太」等語（雲林地檢署95年偵字第1895號卷第17
    頁、第42頁）。
  (4)被害人己○○○於96年4 月24日本院審理時到庭證稱略以：
    「（事發當天你到案發現場所為何事？）我種蒜頭下去，他
    們又去撒「太陽麻」下去，他們已經去撒二次了，我就是怕
    我先生去找他們會發生衝突，所以我也沒有跟我先生說，所
    以第二次時，我就叫我先生不要去，我去就好了」、「（你
    當天為何要罵戊○○？）因為他撒「太陽麻」在我的田裡，
    我罵他，他也罵我，我說田是我的，他說是他的，大家相罵
    ，我叫他不要再撒，不然我的蒜會沒有用，我叫他不要撒，
    這真的是我們的，田地是兄弟一人一半，他就一直說他的，
    我說是我們的，所以才會相罵」、「（你的臉朝哪裡？）向
    田的方向。他從我的左手邊來」、「（當時戊○○在何處？
    ）在田裡，他是在田裡更裡面一點」、「（被告丁○○拿什
    麼東西？）鋸子啊！」、「（他拿鋸子來時，你都沒看到？
    ）沒有，我都在跟戊○○吵架，都沒看他的人，突然轉過頭
    就看到他拿鋸子來。他都沒有出聲」、「（鋸子從何處砍你
    ？）就是我正面的斗笠邊緣，後來我就趕快掉頭就跑，他就
    一直砍我後面的斗笠，他一直砍。他第一下是砍到前面」、
    「（他是從你後面砍還是從旁邊？）旁邊，就是我本來面向
    田的方向，我頭轉向我的左邊就被他從正面砍了」、「（他
    砍幾次？）不知道，就任由他砍，當時我嚇死了，怎麼會知
    道他砍幾次，我到現在寫字還會發抖」、「（你就跑讓他追
    ？）對，但是我跟他都腳不方便，所以跑不快，砍也沒有砍
    到肉」、「（斗笠有布，布有無破掉？）都有破，有二條布
    的繩子並沒有被砍到，所以還黏著，事發後我本來都一直站
    在定點沒有動，但是警察叫我移位時，我才發現我的斗笠都
    破掉了，因為綁的繩子沒有破掉，所以還戴著，但是其它斗
    笠的葉片等結構體都有破。我才拿我的斗笠拿給處理車禍的
    人看，但是那些人說他們沒有處理這個，叫我拿到派出所」
    、「（你被砍時有無受傷？）沒有」、「（你被他砍一下
    後你的動作？）我就一直跑，但我跟他都跑不動，我們一步
    一步慢慢跑，他就一直在後面砍我」、「（斗笠前面還是後
    面損害嚴重？）後面，前面只有這個框。後面是那些葉子都
    有破，還有布也有破。前面的框有斷，後面的沒有斷，後面
    是那些葉子破掉，布也都是洞」、「（你會不會怕？）會，
    我到這裡簽名字都無法簽」、「（既然你會怕，你有拿破的
    斗笠到派出所，你為何沒有提告訴？）我有叫警員把斗笠收
    起來，他很喜歡告，我只是想收起來若是他要告我可以當證
    據。想說他若要告我，我就告他」、「（當時警員有無拿斗
    笠及鋸子去比看看？）有看到鋸子及斗笠的洞，但是沒有比
    」、「（你那頂斗笠是新的還是舊的？）不新不舊，也沒有
    很大」、「（但是有證人說你當天是戴布的帽子？）不是，
    可以再叫那個處理現場的人來作證，我有拿這斗笠給他看，
    只不過他告訴我說他不處理這個，只處理車禍」等語。
  (5)被告即證人丙○○於96年7 月24日本院審理時到庭證稱略以
    ：「（當時被告丁○○拿刀要砍己○○○，你是否看到？）
    在追時我有看到。他第一次砍下去那一下我沒看到，但是後
    來他在追我有看到」、「（他在追時，是拿那鋸子從後面砍
    他？）對。就是砍下去再拉砍下去再拉」、「（砍幾下？）
    我沒有算。我看到時才把車開過來」、「（你看到時，你是
    否很生氣？）也不是說是生氣，也是怕，我當時遠遠看不知
    道是鋸子，我還以為是刀，若是準備要殺人的話那刀一定磨
    得很利，不要說斗笠，可能連頭也會破掉。但事發後，才發
    現他的斗笠是一個洞一個洞，才看到鋸子在地上，才知道是
    用鋸子砍的，我看到在砍時，我以為是刀，長度有一尺多，
    我當然是緊張及害怕，當然也會生氣，為何要拿刀殺我太太
    」等語。
  (二)另證人及雲林縣警察局北港分局員警甲○○於本院審理時到
    庭證稱略以：「（本案由你處理？）對，當時民眾報案是報
    車禍案件」、「（你有無看到斗笠當時破損情況？）有，斗
    笠包裏布巾，布巾有破一個洞一個洞，斗笠也有破，還有斗
    笠外圍的竹子也有斷掉及變形，當時並沒有跟我說什麼事，
    是後來在提告時才告訴我說那是被剁的」、「（你看到斗笠
    的破損，依你之判斷，破損原因為何？）不可能是因為掉了
    而破損，可能是鋸子的一齒一齒的痕跡，因為若是刀用的會
    齊齊的，但是它那是「一卡一卡」（台語）這樣，布巾也有
    破好幾個洞」、「（破幾個洞？）我知道有破好幾個洞，但
    是詳細幾個洞我不知道」、「（後來何人跟你說這斗笠是如
    何破的？）是後來己○○○在提告時，才說是被告丁○○剁
    ，當初是由被告丁○○先按鈴申告，己○○○到派出所做筆
    錄時才說當時的情況，說是被剁破的」、「（斗笠現在何處
    ？）斗笠那時拿來時，若他有說這是殺人未遂的證物我就會
    扣起來，但是當時是拿著斗笠及鋸子，鋸子我有收起來，但
    斗笠我有還給他，我確定斗笠有破，我交給他但他說沒有交
    還給他，我在這裡，當時斗笠破的情形就如我所說的」、「
    （當時己○○○拿斗笠去你那裡，有無說什麼？）他只說要
    給警察看，也沒說是怎麼破的及如何發生，若是他有說我們
    會處理，只有叫我看一看，都沒說什麼事，我去現場並沒有
    看到，是後來車禍小組處理完後，他才拿到派出所來，是他
    們相告時才說是被砍的」、「（何人告何人？）是車禍受傷
    那個人先來提告訴，後來他們再到我們派出所做筆錄，才說
    到斗笠如何破的事，那時可能快過年了。是做筆錄時陳述的
    」、「（當時是己○○○拿斗笠到派出所報案？）是後來拿
    來的」、「（他拿斗笠去派出所報案時，有無另外拿這一支
    鋸子？【審判長提示鋸子】有，他二樣一起拿來。是這一支
    對」、「（他拿給你看的斗笠是哪裡損壞？）在斗笠拿來時
    ，布及斗笠是分開的，而且斗笠是圓型的，所以無法分辨是
    前面或是後面，斗笠沒有繩子，通常都是用布巾綁著。布巾
    及斗笠有破，但是因是圓型的，所以無法分辨前、後」、「
    （斗笠何處壞了？）就是尖尖的地方還有尖尖的圓柱像坡的
    地方有破，還有再下來的地方也有破，還有固定斗笠圓型的
    竹圍也有破，有斗笠上面一葉一葉的地方都有破」、「（破
    多大洞？）也不是說很大洞，就是一痕一痕的」、「（是如
    何破？）有一些竹葉片掉下來。就是都分開，斗笠的葉片有
    一些有掉下來，葉片與葉片間有分開，很多洞都是這樣的情
    況，布巾都是有一個洞一個洞，有的布會垂下來」、「（布
    巾多大洞？）破的長度大約有二公分，有好幾洞，但是確實
    幾個洞我沒有注意，他當時若有告訴我什麼案件，我就會注
    意，但他只叫我看」、「（布巾破的地方是齊平的還是有鬚
    的？）就是有是鬚鬚的」、「（布巾破的這些洞分布情形？
    ）是分佈在各處不等，並沒有固定，並不是整條線這樣下來
    」、「（當時己○○○有無告訴你這是什麼東西造成的？）
    他沒有說，他就只有拿著鋸子及斗笠，叫我看看，是在處理
    車禍完畢二個小時後才拿到派出所的」、「（有無說布巾及
    斗笠是那支鋸子造成的？）沒有，他就說「你們看看，你們
    會當官會察理，你們看看，就叫我們看看，是後來在做筆錄
    要提告訴時才跟在說破掉是那支鋸子剁的。若是當時他有說
    是被剁的，我們就會收起來了，是他並沒有說。那個洞好像
    有一些是屬於L 型的，所以有一角會垂下來」等語，而與證
    人己○○○所指、證述之情節大致相符。
  (三)此外有鋸子1 把扣案足憑，該鋸子經本院審理時勘驗結果為
    ：「總長55公分，刀刃39公分，刀柄16公分，刀刃呈鋸齒狀
    」確有傷害人身體之功用。並有本院96年7 月20日至案發現
    場勘驗所製作之勘驗筆錄1 份及現場圖3 張、現場勘驗照片
    13張（本院卷）等在卷可稽，足可證明被告丁○○確有基於
    傷害證人己○○○之犯意，持鋸子揮砍己○○○之行為。
  (四)至被告丁○○及其辯護人雖以前詞置辯，證人戊○○並於本
    院審理時證稱：當時丁○○還未接近到己○○○，尚離己○○○約2 公尺之距離，並砍不到，且當時己○○○並未戴斗
    笠，而是戴布的帽子包著臉等語。惟經參酌證人甲○○之上
    開證述，足認證人己○○○於本件事發當天已有拿被告丁○○所持之鋸子及斗笠至警局備案，其或因未料被告丁○○會
    對丙○○提起告訴，或因礙於與被告丁○○之親戚關係而不
    欲提告，故未於當日對被告丁○○提出告訴，並積極請求員
    警將其斗笠列為被告丁○○之犯罪證據等情，並無何違背常
    情之處，且於本件事發至證人己○○○於95年1 月28日向警
    方提出告訴，有3 個多月之久，己○○○因未慮及對被告丁○○提告，而將被砍壞之斗笠遺失，亦非不可能之事。又倘
    證人己○○○及被告丙○○欲誣指被告丁○○傷害，大可於
    事發3 個月後在警詢、偵訊時誇大己○○○所受之傷害程度
    ，何必僅稱被告丁○○持鋸子砍其頭戴之斗笠而未成傷。故
    被告丁○○於本件事發之時確有以鋸子砍及證人己○○○之
    斗笠等情，應屬無疑，被告丁○○所辯及證人戊○○對被告
    丁○○有利之證述遽為不可採信。
  (五)被告丁○○雖有持鋸子揮砍及追砍證人己○○○之行為，且
    被告丁○○所使用之鋸子為金屬利器，又頭部為人體之脆弱
    部位，遭攻擊易生致命之結果，故檢察官起訴認被告丁○○
    所為係犯殺人未遂罪嫌，惟按殺人與傷害人致死之區別，應
    以加害人有無殺意為斷，被害人所受之傷害程度，固不能據
    為認定有無殺意之唯一標準，但加害人之下手情形如何，於
    審究犯意方面，仍不失為重要參考資料，又受傷處所是否致
    命部位，及傷痕之多寡，輕重如何，僅足供認定有無殺意之
    參考（最高法院51年台上字第1291號、20年非字第104 號、
    19年上字第718 號等號判例可資參照），已如前述。經查：
    鋸子尚非如刀、劍等銳器對人之生命可以產生立即之致命危
    險，且證人己○○○於事發當時有戴斗笠，斗笠之圓椎處與
    頭頂間又有一定之空間，可茲隔絕外來之攻擊，被告丁○○
    持鋸子揮砍證人己○○○頭上所戴之斗笠，在客觀上尚無致
    生己○○○生命遭受立即危害之風險。又被告丁○○如欲致
    證人己○○○於死地，其可持鋸子朝證人己○○○脖子、身
    體等較無護具防護之部分砍殺，更易生使證人己○○○致命
    之結果，惟查卷內證據資料並無證據可資佐證被告丁○○有
    朝證人己○○○其他身體脆弱部位砍殺之行為。又倘被告丁○○確有意殺害證人己○○○，其可以使用更大之力道朝證
    人己○○○揮砍，應可使證人己○○○所戴之斗笠破裂，而
    傷及證人己○○○之頭部，惟本件證人己○○○所戴之斗笠
    僅受到如證人甲○○上開證述所述之損壞，證人己○○○也
    並未受傷，益見被告丁○○其意並非在奪取證人己○○○之
    性命。況被告丁○○與證人己○○○縱有怨隙，其等畢竟為
    叔嫂之親戚關係，而被告丁○○前又無傷害證人己○○○之
    前科，其持鋸子揮砍證人己○○○應係因一時氣憤，而基於
    傷害證人己○○○之犯意為之，而無殺害證人己○○○之確
    定或不確定故意可言，檢察官起訴被告丁○○涉犯殺人未遂
    罪嫌，應認證據尚有不足。
  (六)被告丁○○持鋸子1 支傷害證人己○○○，惟證人己○○○
    並未因此而受傷，業據證人己○○○於95年1 月28日警詢及
    本院審理時指證及結證屬實，而刑法第271 條並未有處罰傷
    害未遂犯之規定，揆諸前開說明，被告丁○○傷害證人己○○○未遂應不成立犯罪，自應為被告丁○○無罪之諭知。
據上論斷，應依刑事訴訟法第299 條第1 項前段、第300 條、第
301 條第1 項，刑法第2 條第1 項前段、第277 條第1 項，修正
前刑法第41條第1 項前段，罰金罰鍰提高標準條例第1 條前段，
刪除前罰金罰鍰提高標準條例第2 條，中華民國九十六年罪犯減
刑條例第2 條第1 項第3 款、第7 條、第9 條，判決如主文。
本案經檢察官乙○○到庭執行職務
中　　華　　民　　國　　96　　年　　9 　　月　　20　　日
            刑事第一庭    審判長法  官  紀文勝
                                法  官  王雅苑
                                法  官  楊昱辰
以上正本證明與原本無異。
如不服本判決，應於判決送達後10日內，向本院提出上訴狀。
                                書記官　黃秋萍
中　　華　　民　　國　　96　　年　　9 　　月　　20　　日
附錄法條：中華民國刑法第277條第1項
傷害人之身體或健康者，處3 年以下有期徒刑、拘役或1 千元以
下罰金。
